臺灣臺北地方法院民事判決　　　　　　　99年度訴字第5559號
原　　　告　黃亦芳
被　　　告　范進標
上列當事人間請求返還借款事件，本院於民國一００年五月四日
辯論終結，判決如下：
    主    文
被告應給付原告新臺幣壹拾萬元，及自民國九十九年十月一日起
至清償日止，按週年利率百分之五計算之利息。
原告其餘之訴駁回。
訴訟費用由被告負擔八分之一，餘由原告負擔。
本判決第一項得假執行。
    事實及理由
一、原告部分
（一）聲明：被告應給付原告新臺幣（下同）七十九萬四千元，
      及自支付命令送達翌日起至清償日止，按週年利率百分之
      五計算之利息。
（二）原告起訴主張被告於民國九十五年四月十五日、二十五日
      、五月一日向其借款二十萬元、二十四萬六千元、三十四
      萬八千元，分別約定於同年八月十五日、五月二十五日、
      五月三十日清償，被告乃簽發發票日為九十五年四月十五
      日、二十五日、五月一日、到期日為九十五年八月十五日
      、五月二十五日、五月三十日、面額二十萬元、二十四萬
      六千元、三十四萬八千元、票據號碼ＴＨ０三三０三六、
      ０三三０三一、０三三０三四號、免除作成拒絕證書之本
      票三紙以為清償，詎被告屆期並未依約清償，票據經提示
      亦未獲付款，爰依兩造間借貸契約返還請求權、票款請求
      權請求被告如數清償，並支付自支付命令送達翌日起算之
      法定利息。
（三）對被告答辯之陳述：被告如僅貸得十萬元，應無可能簽發
      交付七十九萬餘元之票據，其確有貸與被告七十九萬四千
      元，被告並曾提供土地設定抵押以為擔保，後因該土地無
      法變賣，而未清償。
（四）證據：提出本票三紙。
二、被告部分
（一）聲明：原告之訴駁回。
（二）被告則以：其僅向原告借款十萬元，並以所有、坐落臺北
      縣中和市（現新北市○○區○○道路用地設定抵押以為擔
      保，後因原告收取每月四分計算之利息，其無力繳付，方
      應原告之要求簽發、交付該等本票，並非確有向原告借用
      十萬元，如其前借用之款項未清償，原告焉有再借貸之可
      能等語，資為抗辯。
三、原告主張之事實，業據提出本票三紙為證，該等票據上「范
    進標」之指印，與被告到庭採集之指印其中右拇指部分，經
    以特徵比對法鑑定結果，二者紋路相符，此經本院職權囑託
    法務部調查局鑑驗明確，有法務部調查局調科貳字第１００
    ００一二八０二０號鑑定書在卷可考，應堪信為真實，惟原
    告之請求均為被告否認。
四、茲分述如下：
（一）按稱消費借貸者，謂當事人一方移轉金錢或其他代替物之
      所有權於他方，而約定他方以種類、品質、數量相同之物
      返還之契約；當事人之一方對他方負金錢或其他代替物之
      給付義務而約定以之作為消費借貸之標的者，亦成立消費
      借貸，民法第四百七十四條定有明文。是稱消費借貸者，
      於當事人間必本於借貸之意思合致，而有移轉金錢或其他
      代替物之所有權於他方之行為，始得當之，當事人主張與
      他方有消費借貸關係存在者，自應就該借貸意思互相表示
      合致及借款業已交付之事實，均負舉證之責任，最高法院
      九十八年台上字第一０四五號著有裁判可資參照。
    １本件原告主張兩造間於九十五年四月十五日、二十五日、
      五月一日訂有二十萬元、二十四萬六千元、三十四萬八千
      元之金錢借貸契約，就超過十萬元部分，已經被告否認，
      依前述裁判意旨、法條，原告自應舉證證明就超過十萬元
      部分，兩造有互相表示借貸意思合致及款項之交付。
    ２就超過十萬元部分兩造有互相表示借貸意思合致及款項之
      交付一節，原告僅提出本票三紙為憑，惟該等本票上並未
      記載被告係因何事由簽發，亦未記載任何款項之交付、收
      訖，有本票三紙影本附卷可稽，而票據乃文義證券及無因
      證券，票據上權利義務悉依票據文義定之，與其基礎之原
      因關係各自獨立，票據權利之行使，不以其原因關係存在
      為前提，亦即票據權利人與義務人間縱無任何原因關係，
      亦無礙票據權利人行使票據權利，故自不得據以認定兩造
      間就超過十萬元部分有消費借貸原因關係存在或原告有交
      付借款。
    ３既無證據足認兩造就超過十萬元部分有消費借貸原因關係
      存在或原告有交付借款，原告依消費借貸返還請求權請求
      被告給付七十九萬四千元，於十萬元範圍內，非無理由，
      就超過十萬元部分，則難認有據。
（二）次按在票據上簽名者，依票上所載文義負責；二人以上共
      同簽名時，應連帶負責；本票發票發票人所負責任，與匯
      票承兌人同；執票人於匯票到期日前，得向付款人為承兌
      之提示；付款人於承兌後，應負付款之責；第二章第一節
      第二十五條第二項、第二十六條第一項及第二十八條，關
      於發票人之規定，於本票準用之；發票人得記載對於票據
      金額支付利息及其利率；利率未經載明時，定為年利六釐
      ；利息自發票日起算，但有特約者，不在此限，票據法第
      五條、第一百二十一條、第四十二條、第五十二條第一項
      、第一百二十四條、第二十八條亦有明文規定。
    １本件被告於九十五年四月十五日、二十五日、五月一日簽
      發到期日為九十五年八月十五日、五月二十五日、五月三
      十日、面額二十萬元、二十四萬六千元、三十四萬八千元
      、票據號碼ＴＨ０三三０三六、０三三０三一、０三三０
      三四號、免除作成拒絕證書之本票三紙交付原告收執，此
      經原告陳明在卷，且有本票三紙可資佐憑，並經被告肯認
      無訛，揆諸上揭法條，被告應依票據文義負付款之責。
    ２惟票據債務人不得以自己與發票人或執票人之前手間所存
      抗辯之事由對抗執票人，票據法第十三條前段規定甚明，
      依該條文反面解釋，票據債務人得以自己與執票人間所存
      抗辯事由對抗執票人，最高法院二十七年滬上字第九七號
      、四十六年台上字第一八三五號、四十七年台上字第一六
      二一號、七十三年台上字第四三六四號著有判例闡釋詳明
      。本件兩造為票據之直接前後手，此經原告陳明在卷，並
      經被告自承不諱，依上開判例，被告得以自己與執票人即
      原告間所存抗辯事由對抗原告。
    ３原告主張被告為清償貸款而簽發交付本件本票，被告則辯
      稱兩造間僅存有十萬元之金錢借貸契約，是仍應由原告就
      票據原因關係即超過十萬元部分之借貸契約存在及款項交
      付一節，負舉證之責，而原告始終未能舉證證明上情，前
      業提及，是被告拒絕就逾十萬元部分負給付票款之責，尚
      非無憑。
五、末按給付有確定期限者，債務人自期限屆滿時起，負遲延責
    任；給付無確定期限者，債務人於債權人得請求給付時，經
    其催告而未為給付，自受催告時起，負遲延責任，其經債權
    人起訴而送達訴狀，或依督促程序送達支付命令，或為其他
    相類之行為者，與催告有同一之效力；遲延之債務，以支付
    金錢為標的者，債權人得請求依法定利率計算之遲延利息；
    應付利息之債務，其利率未經約定，亦無法律可據者，週年
    利率為百分之五，民法第二百二十九條第一項、第二項、第
    二百三十三條第一項前段、第二百零三條亦有明文。本件被
    告積欠原告借款十萬元，並應於十萬元範圍內負給付票款之
    責，此經本院審認如前，而借款早已屆清償期，票據到期日
    亦於九十五年八月十五日全部屆至，從而，原告依兩造間借
    貸契約返還請求權、本票票款請求權請求被告給付十萬元，
    及自支付命令送達翌日即九十九年十月一日起至清償日止，
    按週年利率百分之五計算之利息，洵屬有據，應予准許，逾
    此範圍之請求，則無理由，爰予駁回。
六、本件事證已臻明確，兩造其餘攻擊防禦方法及所提證據，於
    判決結果不生影響，爰不一一論列，併此敘明。
七、又下列各款之判決，法院應依職權宣告假執行：(五)所命給付
    之金額或價額未逾新臺幣五十萬元之判決，民事訴訟法第三
    百八十九條第一項第五款已有明定。本件所命給付之金額僅
    十萬元、未逾五十萬元，爰依職權宣告假執行。
據上論結，本件原告之訴一部有理由、一部無理由，依民事訴訟
法第七十九條、第三百八十九條第一項第五款，判決如主文。
中    華    民    國   100    年    5     月    25    日
                    民事第一庭  法  官  洪文慧
上列正本核與原本無異。
如不服本判決，得於判決書送達之翌日起二十日內，以書狀敘述
理由，向本庭提起上訴，如委任律師提起上訴者，應一併繳納上
訴審裁判費。
中    華    民    國   100    年    5     月    25    日
                                書記官  林芝儀